臺灣高等法院臺中分院刑事裁定
110年度毒抗字第978號
抗  告  人  臺灣臺中地方檢察署檢察官
被      告  黃鈞憲


上列抗告人因被告違反毒品危害防制條例案件，不服臺灣臺中地
方法院110年度毒聲字第884號中華民國110年6月29日裁定，提起
抗告，本院裁定如下：
    主  文
原裁定撤銷，發回臺灣臺中地方法院。 
    理  由
一、檢察官抗告意旨略以：
  ㈠被告黃鈞憲（下稱被告）自白於民國110年3月10日前5、6日
    施用第一級毒品、第二級毒品各1次，且其並未抗辯有於採
    尿前服用其他藥物之情，檢察官自難以未抗辯之情境作調查
    （無法以被告提出之醫師處方簽或藥物成份函詢法務部法醫
    研究所）。
  ㈡被告坦承送驗之尿液係本人施放，有卷附之勘察採驗同意書
    、臺中市政府警察局大甲分局委託鑑驗尿液代號真實姓名對
    照表及正修科技大學超微量研究科技中心出具尿液檢驗報告
    等在卷可佐，雖被告於本署偵查中未傳喚，仍可證明被告於
    採尿前回溯96小時内某時，確有施用第一級毒品、第二級毒
    品行為。
  ㈢被告施用毒品前科甚多，其於107年3月22日出監，經本署分
    案時，已認不符合戒癮治療（若符合在卷面上蓋章），故無
    緩起訴之原因及必要，故檢察官於聲請觀察、勒戒前，已審
    酌卷内前科，認不宜緩起訴，並無原審所指裁量怠惰情形。
  ㈣綜上，原裁定以前開理由駁回本案之聲請，顯有違誤，爰依
    法提起抗告等語。
二、經查：
　㈠有關被告有無施用第一、二級毒品部分：
　　⒈被告於警詢中坦承於110年3月16日之5、6日前，在臺中市
      北區朋友家，以將第一級毒品海洛因捲入香菸內、第二級
      毒品甲基安非他命放入玻璃球內燒烤吸食煙霧方式，施用
      第一級毒品海洛因及第二級毒品甲基安非他命各1次之事
      實；而其經警採尿之檢驗報告，先以酵素免疫分析法初步
      檢驗，再就嗎啡類及安非他命類分以氣相、液相層析串聯
      式質譜法確認檢驗後，結果呈嗎啡、可待因、甲基安非他
      命、安非他命陽性，嗎啡濃度高達186,200ng/mL、甲基安
      非他命濃度高達13,800ng/mL、安非他命濃度910ng/mL、
      可待因濃度6,200ng/mL等情，有勘查採驗同意書、臺中市
      政府警察局大甲分局委託鑑驗尿液代號真實姓名對照表及
      110年4月12日正修科技大學超微量研究科技中心出具尿液
      檢驗報告等附卷可稽；又依行政院國軍退除役官兵輔導委
      員會臺北榮民總醫院83年4月7日83北總內字第02059號函
      所示：「目前常用尿液安非他命或嗎啡篩檢方式包括酵素
      免疫分析法（EIA,enzymeimmunoassay）、薄層色層分析
      法（TLC,thinlayerchromatography）和放射免疫分析法
      （RIA,radioimmunoassay）。在文獻報告中，確實有藥品
      或食物因交叉反應（crossr-eaction），可在尿液測試中
      產生偽陽性（falsepositive）之安非他命或嗎啡反應。
      但利用精密的儀器分析，將可排除偽陽性之可能，而得到
      正確的答案，因此篩檢結果必須進一步確認。在目前最常
      採用之確認方法為氣相層析質譜儀GC/MS（GasChromatogr
      aphyMassSpectrophotometer），此乃因在良好的操作條
      件下，以氣相層析質譜儀作藥物及其代謝產物之定性及定
      量分析，幾乎不會有偽陽性反應產生。因此，尿液測試時
      是否產生偽陽性反應，除須考慮其他物質產生之偽陽性外
      ，測試方式及儀器設備亦應列入考量。」之專業意見，故
      被告於110年3月16日晚上6時45分，經警採集之尿液既係
      以精密之氣相及液相層析質譜儀為確認，應可排除偽陽性
      之可能，從而，被告尿液送驗結果，確呈嗎啡、可待因、
      甲基安非他命及安非他命陽性反應等情，應可認定。
　　⒉⑴海洛因經注射入人體後，約80％於24小時內自尿中排出，
      安非他命類經口服投與後，70％約於24小時以內自尿液中
      排出，90％則於96小時以內自尿液中排出；然一般而言，
      尿液中能否驗出藥品陽性反應，與其投與量、投與途徑、
      採尿時間、個人體質及檢驗方法之靈敏度有關；⑵海洛因
      經人體代謝後，在尿液中會產生單乙醯嗎啡、游離態嗎啡
      及大量結合態嗎啡，不會代謝產生可待因，但非法濫用之
      海洛因毒品在製造過程中常含有少量雜質乙醯可待因，乙
      醯可待因經人體代謝後，在尿液中會產生可待因，故非法
      施用海洛因毒品者，在尿液中可檢出較大量之嗎啡成分及
      較少量可待因成分。另可待因服用後經人體代謝，在尿液
      中會產生游離態可待因、游離態嗎啡、結合態可待因及結
      合態嗎啡，因可待因代謝速率較嗎啡快，因此在治療過程
      中，尿液中可待因含量遠大於嗎啡含量。又服用含有可待
      因成分之藥物，有無可能造成被告之尿液檢驗報告之數值
      ，依據美國研判標準，受檢者尿液中總可待因含量大於30
      0ng/mL，且嗎啡與可待因含量比例小於二比一時，研判為
      可待因使用者；另依據行政院衛生署管制藥品管理局管檢
      字第0960002760號函示：「來函附件所載之晟德甘草止咳
      水，經查行政院衛生署藥物許可證資料，內有 Opium Tin
      cture 成分含有嗎啡及可待因。依據Liu 等人研究（如附
      件），4位受試者服用前述廠牌之藥水後，最高單次服用 
      20毫升藥水或連續二天每天三次每次服用15毫升藥水，尿
      液中嗎啡在超過 300ng/mL（陽性閾值）條件時，其濃度
      為可待因之三倍以下，且嗎啡濃度不致超過 4,000ng/mL
      ；而施用海洛因者，尿液中嗎啡濃度則為可待因之三倍以
      上。」等情，均為審判實務上已知悉之事項。
　　⒊本案被告於遭警查獲之初，未曾陳稱於採尿前有何服用其
      他藥品之情；而被告於前揭時、地採集尿液送驗結果，不
      僅嗎啡濃度高達約186,200ng/mL、甲基安非他命濃度高達
      約13,800ng/mL；且於被告尿液中嗎啡濃度超過300ng/mL
      條件時，被告尿液中嗎啡（186,200ng/mL）濃度竟為可待
      因（6,200ng/mL）之30.0000000倍以上，顯然不合「嗎啡
      濃度在可待因之三倍以下」之要件。且尿液中嗎啡濃度既
      然為可待因之30倍以上，不論係依據美國抑或我國文獻，
      均難認其前揭尿液檢驗報告，係因服用含有可待因藥物所
      致。從而，綜合被告前揭嗎啡及甲基安非他命濃度均極高
      之尿液檢驗報告及被告於遭查獲採尿前，未曾陳述有服用
      其他藥品情況等情，應認被告於採尿前96小時內某時（不
      含其被警查獲後至等待採驗尿液之時間），應確有施用海
      洛因及甲基安非他命。被告於警詢時陳稱係於採尿前5、6
      日施用第一、二級毒品，實與其尿液中嗎啡及甲基安非他
      命濃度之高不符，應係其記憶模糊或畏罪逃避之詞，尚難
      採信。
　㈡有關檢察官就聲請觀察勒戒裁量權行使部分：
　　⒈按觀察、勒戒係針對施用毒品受處分人將來之危險所為預
      防、矯治措施之保安處分，並達教化與治療之目的，抗告
      人既有前揭施用毒品之行為，自有予以矯治並預防其將來
      繼續施用之必要性；且檢察官如認應向法院聲請觀察、勒
      戒者，依照毒品危害防制條例第20條第1項規定，因係依
      照法律規定原則上應予聲請，而非例外，縱無具體說明不
      適於為緩起訴處分之理由，亦無不妥；此情可從與緩起訴
      處分基本立法精神與目的相同之緩刑宣告，依照刑事訴訟
      法第310條第5款亦僅規範法院於宣告緩刑時，必須於理由
      欄內記載宣告緩刑之理由，實務見解並認為，不宣告緩刑
      之理由並非法定必須記載事項，且宣告緩刑與否，乃屬法
      院得依職權自由裁量之事項，法院雖未說明不予宣告緩刑
      之理由，亦難謂違法，相關法理可併為參酌。
　　⒉本件被告前因施用毒品案件，最近一次強制戒治完畢釋放
      紀錄係在91年12月27日，有臺灣高等法院被告前案記錄表
      1紙附卷可稽，故被告所為施用本件第一、二級毒品犯行
      ，距其前次因施用毒品經強制戒治執行完畢（即91年12月
      27日）已逾3年，應可認定。
　　⒊本件被告前於91年12月27日因施用毒品經強制戒治執行完
      畢後，又因施用毒品案件，先後經臺灣臺中地方法院以93
      年度訴字第1999號、本院93年度上訴字第494號、臺灣臺
      中地方法院97年度訴字第1695號、99年度訴字第2650號、
      99年訴字第2770號等判決科刑確定；前開案件入監執行後
      ，於102年3月27日假釋出監後，被告於103年間起，再度
      施用第一、二級毒品，另於104年間，因轉讓第一級毒品
      ，分經法院判刑確定，有臺灣高等法院被告前案紀錄表附
      卷可稽，足見被告雖完成強制戒治之治療，然仍未戒斷施
      用毒品，戒癮治療顯已無法斷絕其施用毒品惡習；此情亦
      經檢察官於抗告書內敘明被告施用毒品前科甚多，其於10
      7年3月22日出監，經該署分案時，已認不符合戒癮治療（
      若符合在卷面上蓋章），故無緩起訴之原因及必要。可知
      檢察官業斟酌本件情節而選擇對被告「聲請法院裁准觀察
      、勒戒」之裁量依據，乃屬檢察官適法職權之行使，於程
      序並無不合，難謂其判斷有違背法令、事實認定有誤或其
      他裁量有重大明顯瑕疵等情事，法院自應予以尊重。
　㈢綜上，原審漏未審酌卷內被告自述、驗尿報告所採用檢驗方
    式與檢驗濃度、被告素行等證據資料，僅因檢察官未傳喚被
    告到庭，即認被告是否施用第一、二級毒品有疑，併質疑檢
    察官未於聲請書內敘明其裁量依據，駁回檢察官本案聲請。
    然查，依照現行毒品危害防制條例，並無課以檢察官於聲請
    觀察、勒戒前，應訊問受處分人是否同意觀察、勒戒或給予
    陳述意見之規定；且檢察官縱於聲請書中未具體說明不適於
    為緩起訴處分之理由，亦非檢察官當然未經裁量審酌，而有
    原裁定所指「檢察官即可不加思索遽將案件丟往本院」之情
    ，倘原審確就檢察官裁量結果有疑，亦非不得以函詢檢察官
    等方式，以明瞭檢察官裁量選擇聲請對被告觀察、勒戒之原
    因及簡要理由為何，進而為有限之低密度審查，原審捨此未
    為，逕謂被告有無施用第一、二級毒品未明，且認檢察官係
    裁量怠惰而不可補正，亦值商榷。
三、綜上所述，原裁定以檢察官未為合義務性裁量，有消極不行
    使裁量權之瑕疵，而駁回檢察官之聲請，尚有不當。抗告意
    旨執此指摘原裁定不當，為有理由，應由本院將原裁定撤銷
    ，並為保障當事人權益及兼顧其審級利益，爰將本案發回原
    審更為適當之裁定。
據上論斷，依刑事訴訟法第413條前段，裁定如主文。　
中　　華　　民　　國　　110 　年　　8 　　月　　16　　日
　　　　    刑事第八庭　  審判長法　官　林  清  鈞
                                法　官　郭  瑞  祥
                                法　官　簡  婉  倫
以上正本證明與原本無異。
不得再抗告。
                                書記官  林　書　慶
中　　華　　民　　國　　110 　年　　8 　　月　　16　　日